最高法院民事判決　　　　　　　　　 111年度台上字第1327號
上　訴　人　林 吉 佐
　　　　　　郭方和美
　　　　　　謝 夏 蕙
　　　　　　群策資產管理股份有限公司

上 列一 人
法定代理人　周淑惠　
共　　　同
訴訟代理人　林志強律師
　　　　　　趙子澄律師
被 上訴 人　楊張素雲
　　　　　　楊 遠 皇
　　　　　　楊 遠 智
　　　　　　楊 娟 娟
　　　　　　楊 敏 敏
共　　　同
訴訟代理人　曾國龍律師
　　　　　　石正宇律師
上列當事人間請求履行契約等事件，上訴人對於中華民國110年1
2月30日臺灣高等法院第二審更審判決（109年度重上更一字第19
2號），提起上訴，本院判決如下：　　　　　
    主  文
上訴駁回。
第三審訴訟費用由上訴人負擔。
    理  由
一、本件被上訴人之被繼承人楊春寄及被上訴人楊張素雲（下稱
    楊春寄等2 人）原就上訴人林吉佐、謝夏蕙、郭方和美（下
    合稱林吉佐等3人，後2人下稱謝夏蕙等2 人）出售之臺北市
    ○○區○○段0○段000地號土地（下稱系爭土地）及林吉佐
    併同出售坐落該土地上門牌為臺北市○○區○○街000巷0號
    房屋（下稱系爭房屋）應有部分3分之2（下稱系爭應有部分
    ，與系爭土地下合稱系爭房地），各依土地法第34條之1第4
    項、第104條第1項規定分就系爭土地及系爭應有部分請求確
    認有優先購買權及補訂契約、移轉登記等項，嗣於原審撤回
    關於系爭應有部分之上開請求，核屬訴之一部撤回，該撤回
    並經上訴人同意（見原審更審卷第205 頁），原判決誤為減
    縮應受判決事項之聲明，於訴訟結果無礙，該部分未繫屬於
    本院，合先敘明。
二、被上訴人（即本訴訟原告）主張：系爭土地原為楊春寄等 2
    人與林吉佐等3 人共有，應有部分除林吉佐為3分之1外，其
    餘均為6分之1，系爭房屋原為林吉佐應有部分3分之2、謝夏
    蕙等2人各6分之1。謝夏蕙等2人於民國103年3月28日將其應
    有部分共3分之1贈與上訴人群策資產管理股份有限公司（下
    稱群策公司）。嗣林吉佐等3人依土地法第34條之1規定，於
    同年4 月11日將系爭土地全部，併同林吉佐所有系爭應有部
    分，分別以新臺幣（下同）2907萬1763元、20萬元價格出賣
    與訴外人張文暎，並於同年月15日通知楊春寄等2人，該2人
    於同年月23日表示願以同一條件優先購買。林吉佐等3 人雖
    通知楊春寄等2人於同年5月15日簽約及給付第1期30%簽約款
    （下稱簽約款），卻於同年4 月17日先將系爭房地出售予群
    策公司，再於5 月15日當日以尚有其他優先承購權人為由，
    拒絕簽約及收受簽約款。嗣楊春寄死亡，其優先承購權及移
    轉登記請求權由伊共同繼承等情。爰依土地法第34條之1第4
    項規定，求為確認伊就系爭土地有優先承購權；林吉佐等 3
    人應按如原判決附件（下稱附件）即103年4月11日買賣契約
    （下稱4 月11日買賣契約）之同一條件，與伊訂立買賣契約
    ，並於伊給付價金1938萬1175元之同時，林吉佐、謝夏蕙、
    郭方和美各將所有之系爭土地應有部分3分之1、6分之1、 6
    分之1移轉登記予楊張素雲分別共有3分之1、伊公同共有3分
    之1 之判決。就群策公司之主參加訴訟則以：群策公司就系
    爭土地並無基地租賃關係，其主張就系爭土地有優先承購權
    ，為無理由等語，資為抗辯。
三、群策公司以被上訴人及林吉佐等3 人為共同被告，提起主參
    加訴訟，主張：系爭房屋係訴外人即楊春寄之姐楊紅柑所興
    建，楊春寄與楊紅柑間有使用借貸關係，嗣楊紅柑將系爭房
    屋出賣與林吉佐等3人，林吉佐等3人與楊春寄間推定有民法
    第425條之1第1項所定之租賃關係，謝夏蕙等2人將系爭房屋
    應有部分3分之1贈與伊，伊與系爭土地共有人間，即存有法
    定租賃關係，且系爭房屋仍具經濟價值，林吉佐等3 人出賣
    系爭房地，伊各得依土地法第104條第1項、第34條之1第4項
    規定主張優先承購系爭土地及系爭應有部分，且伊之優先承
    購權優於被上訴人。伊接獲林吉佐等3人通知後，已於103年
    4月17日表示願意購買系爭房地，並於同年4月21日與林吉佐
    等3人簽訂買賣契約書（下稱4月21日買賣契約），被上訴人
    無端興訟爭執，伊乃依民事訴訟法第54條第1 項規定，提起
    主參加訴訟等情。爰求為確認伊就系爭土地有優先承購權，
    林吉佐等3 人應將系爭土地移轉登記予伊之判決（關於群策
    公司請求確認就系爭應有部分有優先承購權，及林吉佐等 3
    人將該應有部分移轉登記予群策公司部分，經法院為群策公
    司勝訴之判決後，未據被上訴人及林吉佐等3 人聲明不服，
    已告確定）。
四、林吉佐等3人除與群策公司為相同主張外，另以：楊春寄等2
    人雖表示欲行使優先承購權，惟經伊先後於103年4月30日、
    同年8月18日定期催告締約，均未履行，伊於103年9月5日、
    110年8月16日，二度為解約之意思表示，已無補訂書面契約
    義務。又被上訴人要求以作成和解、調解筆錄之方式簽約，
    復於原審減縮、更正訴之聲明僅就系爭土地行使優先承購權
    ，拒絕購買系爭應有部分，自屬變更同一條件，其行使優先
    承購權未合法等語，資為抗辯。
五、原審以：
  ㈠系爭土地原依續為楊乞、楊溪灶所有，嗣由楊春寄、楊紅柑
    共同繼承，應有部分各3分之1、3分之2。楊紅柑於78年4月1
    8 日以買賣為原因將其應有部分移轉登記予林吉佐、謝夏蕙
    、郭方和美，應有部分各3分之1、6分之1、6分之1，楊春寄
    於102 年3月8日以夫妻贈與為原因將其應有部分6分之1移轉
    登記予楊張素雲。楊春寄於00年00月00日死亡，其繼承人為
    被上訴人；另系爭房屋為楊紅柑於40年間建造及50年間辦理
    登記，78年5 月26日以買賣為原因移轉登記予林吉佐、謝夏
    蕙、郭方和美，應有部分各3分之2、6分之1、6分之1；謝夏
    蕙等2 人於103年4月10日再將其應有部分以贈與為原因移轉
    登記予群策公司等項，為兩造所不爭執。
  ㈡楊紅柑固因興建系爭房屋而取得該屋所有權，其後於46年 1
    月15日取得系爭土地應有部分3分之2，惟其於78年4 月18日
    、同年5 月26日先後將系爭土地應有部分3分之2，及系爭房
    屋全部轉讓林吉佐等3 人時，並無因讓與致系爭房屋及系爭
    土地異其所有人之情形，與民法第425條之1所定情形不符，
    且林吉佐等3 人與楊春寄間，亦無何房屋受讓人與讓與房屋
    之土地所有人，或房屋受讓人與土地受讓人之關係，是林吉
    佐等3 人於受讓系爭房屋後，不得對楊春寄主張就系爭土地
    有租賃關係存在。至於使用借貸契約為債之關係，僅於契約
    當事人間有效力，第三人非當然受拘束，縱楊紅柑與楊春寄
    間就系爭土地有使用借貸關係，亦僅生土地受讓人是否繼受
    該法律關係之問題，仍無民法第425條之1規定之適用。林吉
    佐等3 人共有之系爭房屋，就系爭土地而言，與楊春寄間並
    無租賃關係，群策公司自謝夏蕙等2 人再受讓系爭房屋應有
    部分3分之1，亦無從就系爭土地取得基地租賃關係。群策公
    司主張其得以系爭土地承租人身分取得土地法第104條第1項
    所定具物權效力之優先承買權，要無可採。然因群策公司為
    系爭房屋之共有人，依土地法第34條之1第1項規定，就林吉
    佐出售之系爭應有部分有優先承購權，其已於103年4月17日
    行使該優先承購權，並於同年月21日簽訂4 月21日買賣契約
    ，得請求林吉佐將系爭應有部分移轉登記予群策公司。
  ㈢楊春寄等2人與林吉佐等3人均為系爭土地共有人，林吉佐等
    3人依土地法第34條之1規定，將系爭土地全部，併同林吉佐
    所有系爭應有部分各以2907萬1763元、20萬元價格，出賣與
    張文暎，並簽訂4月11日買賣契約。楊春寄等2人依土地法第
    34條之1第4項規定，就系爭土地有優先承購權。林吉佐等 3
    人通知該2人於函到10 日內確答是否願以同一條件優先承購
    ，經楊春寄等2人於103年4月23 日函覆表示同意，共同行使
    其優先承購權，該函於同日送達，有存證信函、送達證書可
    佐。是楊春寄等2人已合法行使優先承購權，並於103年4月2
    3 日生效，而與林吉佐等3人成立與4月11日買賣契約同一條
    件為內容之買賣契約。觀諸4 月11日買賣契約內容係系爭土
    地由林吉佐等3人依土地法第34條之1第1項規定以2907萬176
    3 元出售，系爭應有部分由林吉佐本於所有權以20萬元出售
    ，系爭土地與系爭應有部分買賣之當事人及出售方式不同，
    並無不可分，且系爭房屋其中應有部分3分之1屬群策公司所
    有，亦無因被上訴人買受系爭應有部分，而得簡化共有關係
    之情形，況群策公司就系爭應有部分已依土地法第34條之 1
    第4 項規定行使優先承購權，自無強令被上訴人須就系爭房
    地一併承購之必要。被上訴人主張簽訂買賣契約後，以扣除
    其本身所有之系爭土地應有部分後之價金1938萬1175元給付
    林吉佐等3人，難認有變更4月11日買賣契約之同一條件。又
    楊春寄等2人依林吉佐等3人之通知，於103年5月15日前往簽
    約，卻無法補訂書面契約（原因如下述），楊春寄等2 人為
    解決雙方無法簽約之爭執，旋於次日提起本訴訟。林吉佐等
    3 人於第一審審理期間，復以103年8月18日存證信函，要求
    楊春寄等2人於文到5日內簽約並給付簽約款，惟因雙方已有
    爭執，且上訴人否認楊春寄等2人之優先承購權，楊春寄等2
    人乃以103年8月27日板橋國慶郵局203號存證信函（下稱203
    號存證信函），敘明仍依同一條件承購，並表達鑑於雙方互
    信基礎尚有不足，願於103 年9月5日第一審言詞辯論期日作
    成和解、調解筆錄等情，此僅係其表達冀望於法院和解、調
    解之意圖，難謂有增加4 月11日買賣契約所無之條件。是楊
    春寄等2 人依土地法第34條之1第4項規定，就系爭土地有優
    先承購權，且已合法行使，被上訴人於繼承楊春寄之權利後
    ，請求確認就系爭土地有優先承購權，於法有據。
  ㈣上訴人雖辯稱因楊春寄等2人先後3次遲延簽約及給付簽約款
    ，林吉佐等3人已於103年9月5日解除系爭買賣契約。惟查：
    依證人蕭琪琳之證詞，可知103年5月15日雙方約定會合，楊
    春寄等2 人之代理人即被上訴人楊遠皇及其配偶邱娟娟當日
    已備妥支票，準備簽約及給付簽約款，係因林吉佐等3 人委
    任之律師告知尚有其他具有物權效力之優先承購權人存在，
    且群策公司到場表明其為該人，致何人有優先承購權發生爭
    議。參酌林吉佐等3 人先於103年4月21日與群策公司簽約並
    收受簽約款，且謝夏蕙等2人於臺灣臺北地方檢察署104年度
    偵字第16226 號刑事案件供稱：為使群策公司得以購買系爭
    土地，始將系爭房屋應有部分3分之1先贈與群策公司等節，
    益見林吉佐等3人於當日並無與楊春寄等2人簽約之意思，難
    認楊春寄等2 人有何簽約或交付簽約款遲延之情。另林吉佐
    等3人於103年8月18日以存證信函通知楊春寄等2人簽約及給
    付簽約款，楊春寄等2人即於同年月27日以203號存證信函回
    覆，願依4月11日買賣契約之同一條件，於第一審103年9 月
    5日言詞辯論期日作成和解、調解筆錄，嗣林吉佐等3人於該
    辯論期日當庭表示備妥契約書，願與楊春寄等2 人簽約等語
    ，有相關存證信函、筆錄可稽，嗣林吉佐等3 人未再定期催
    告，逕以楊春寄等2 人未於上開言詞辯論期日當庭簽約及給
    付簽約款，而係要求以和解、調解筆錄方式簽約為由，以11
    0年8月16日民事陳報狀繕本之送達為解約之意思表示，該解
    除契約並不合法。
  ㈤從而，被上訴人請求確認其就系爭土地全部有優先承購權，
    及林吉佐等3 人應按附件買賣契約之同一條件，與被上訴人
    訂立買賣契約，林吉佐、郭方和美、謝夏蕙並應於被上訴人
    給付扣除本身所有之系爭土地應有部分後之價金1938萬1175
    元之同時，各將所有之系爭土地應有部分3分之1、6分之1、
    6分之1移轉登記予楊張素雲分別共有3分之1、被上訴人公同
    共有3分之1，為有理由。群策公司以被上訴人及林吉佐等 3
    人為被告提起主參加訴訟，請求確認其就系爭土地有優先購
    買權，及林吉佐等3 人應將系爭土地所有權移轉登記予群策
    公司，則為無理由，不應准許。因而關於系爭土地方面，就
    被上訴人之本訴訟部分，廢棄第一審所為被上訴人敗訴之判
    決，改判如被上訴人上開聲明，就群策公司之主參加訴訟部
    分，廢棄第一審所為群策公司勝訴之判決，改判駁回其該部
    分之主參加之訴。
五、按土地及其土地上房屋同屬一人所有，而僅將土地或僅將房
    屋所有權讓與他人，或將土地及房屋同時或先後讓與相異之
    人時，土地受讓人或房屋受讓人與讓與人間或房屋受讓人與
    土地受讓人間，推定在房屋得使用期限內，有租賃關係，民
    法第425條之1定有明文。蓋土地及其土地上房屋同屬一人時
    ，土地所有人無從與自己所有之房屋約定使用權限，倘因而
    異其所有人，基於房屋一般價值甚高及其既有之使用權保護
    之考量，為調和土地與建物之利用關係，乃承認在房屋得使
    用期限內，有租賃關係存在。惟若房屋與土地原異其所有人
    ，房屋所有人係基於一定法律關係使用土地者，僅生土地受
    讓人是否繼受該法律關係之問題，自無上開規定之適用。原
    審本其採證、認事及解釋契約之職權行使，綜據相關事證，
    合法認定楊紅柑將系爭土地應有部分3分之2及系爭房屋全部
    轉讓林吉佐等3 人時，並無因讓與致系爭房屋及系爭土地異
    其所有人之情形，與民法第425條之1所定情形不符，群策公
    司不因自謝夏蕙等2 人處受讓系爭房屋應有部分3分之1，即
    對系爭土地有基地租賃關係，其不得以系爭土地承租人身分
    主張有土地法第104條第1項之優先購買權；另楊春寄等2 人
    為系爭土地之共有人，依土地法第34條之1第4項規定就系爭
    土地有優先承購權，且系爭土地之承購與系爭應有部分之出
    售並非不可分，楊春寄等2 人已合法行使優先承購權，被上
    訴人於繼承楊春寄權利後，得請求林吉佐等3 人按附件買賣
    契約中關於系爭土地之同一條件，與其訂立買賣契約，並於
    其給付價金1938萬1175元之同時，林吉佐、謝夏蕙、郭方和
    美應各將所有之系爭土地應有部分3分之1、6分之1、6分之1
    移轉登記予楊張素雲分別共有3分之1、被上訴人公同共有 3
    分之1 。因以上揭理由，就此部分為不利上訴人之判決，經
    核於法並無違誤。又被上訴人就系爭應有部分請求確認有優
    先購買權及簽訂契約、移轉登記等事項，於原審已撤回該部
    分之訴（原判決誤為減縮應受判決事項之聲明），其判決主
    文所確認者僅為被上訴人就系爭土地有優先承購權，並於原
    判決理由欄項下詳加說明其就系爭土地有優先購買權，及得
    以同一條件簽訂契約及移轉登記等項，故其所命林吉佐等 3
    人應按附件買賣契約之同一條件，與被上訴人訂立買賣契約
    ，係指就系爭土地部分，並不包括系爭應有部分，當無違反
    當事人處分權主義可言。上訴論旨，指摘原判決違背法令，
    聲明廢棄，非有理由。
六、據上論結，本件上訴為無理由。依民事訴訟法第481條、第4
    49條第1項、第78條，判決如主文。
中    華    民    國   111    年    7     月    28    日
                      最高法院民事第五庭
                          審判長法官  袁  靜  文  
                                法官  林  金  吾  
                                法官  石  有  為  
                                法官  許  秀  芬  
                                法官  陳  靜  芬  
本件正本證明與原本無異
                                      書  記  官
中    華    民    國   111    年    8     月    15    日